【裁判字號】    99,交聲,66
【裁判日期】    990607
【裁判案由】    聲明異議
【裁判全文】
臺灣屏東地方法院交通事件裁定          99年度交聲字第66號
原處分機關  交通部公路總局高雄區監理所屏東監理站
法定代理人  高金木
異  議  人  丁○○
代  理  人  丙○○
上列異議人因違反道路交通管理處罰條例案件，對於原處分機關
於民國99年2 月10日所為之處分（原處分：屏監違字第裁82-V00
000000號），聲明異議，本院裁定如下：
    主  文
原處分撤銷。
上開撤銷部分，丁○○不罰。
    理  由
一、原處分意旨略以：異議人丁○○所有車牌號碼為1393-FA 號
    自用一般小客車，於民國98年12月25日23時38分許，由丙○
    ○所駕駛，行經屏東縣台27線鼎勝加油站前，因有裝設HID
    頭燈，而有「電系設備屬可變更設備，變更不申請臨時檢驗
    而行駛」之違規情事，為屏東縣政府警察局東港分局興龍派
    出所警員甲○○攔停舉發，並依道路交通管理處罰條例第18
    條第1 項之規定，製發屏警交字第V00000000 號舉發違反道
    路交通管理事件通知單（下稱：舉發通知單），予以當場舉
    發，經查核無訛後，依上開規定，裁處罰鍰新臺幣（下同）
    3,600 元，並責令檢驗等語。
二、聲明異議意旨略以：異議人所有上開車輛並無加裝HID 燈，
    為此聲明不服等語。
三、按「汽車車身、引擎、底盤、電系等重要設備變更或調換，
    或因交通事故遭受重大損壞修復後，不申請公路主管機關施
    行臨時檢驗而行駛者，處汽車所有人新臺幣二千四百元以上
    九千六百元以下罰鍰，並責令其檢驗。」此道路交通管理處
    罰條例第18條第1 項定有明文。又依道路交通安全規則附件
    15「汽車設備規格變更規定」，其中電系設備－頭燈（氣體
    放電式頭燈），如有改裝，應經公路監理機關依氣體放電式
    頭燈檢驗標準檢驗合格，辦理變更登記。
四、有關交通聲明異議案件之舉證責任：
  (一)不宜準用刑事訴訟法，而應依行政爭訴相關規定：按執行交
    通勤務警察依法律規定製單舉發違反道路交通管理處罰條例
    所列之違規事實，並由公路主管機關加以處罰，係行政機關
    執行公權力措施而對外直接發生法律效果之單方行政行為，
    本質上為行政處分，受處分人不服公路主管機關所為之處罰
    ，依道路交通管理處罰條例第87條之規定向管轄地方法院聲
    明異議，自屬行政救濟程序，與普通法院審理刑事案件之原
    則有所不同。又道路交通處罰條例第89條固規定，法院受理
    有關交通事件，「準用」刑事訴訟法之規定；其處理辦法，
    由司法院會同行政院定之。聲明異議案件之處理，除「準用
    」刑事訴訟法有關規定外，依本辦法之規定處理之，此道路
    交通案件處理辦法第4 條第1 項固定有明文。惟本院認為上
    開準用刑事訴訟法之規定，在證據法上首先遇到之難題即「
    被告」究為何人之認定？係違規之行為人，抑或處分機關之
    行政機關？如係以處分機關為「被告」，則受無罪推定原則
    保障者竟變為處罰之行政機關，豈不荒謬，倘以違規之行為
    人為「被告」，則準用刑事訴訟法上偏重「被告」（違規之
    行為人）之證據法則後，顯對於他造當事人之行政機關產生
    極為不利之結果，而有害行政效能，故本院認為就交通聲明
    異議之行政處分案件，其性質與刑事訴訟法之刑罰案件，在
    本質上並不相同，故在刑事訴訟法有關證據方面，自不在準
    用之列，而應依有關行政爭訟之相關規定解決之。
  (二)交通聲明異議案件屬行政訴訟中之撤銷訴訟：按「交通法庭
    認聲明異議不合法律上之程式或其異議權已經喪失者，應以
    裁定駁回之，但其不合法律上之程式可補正者，應先定期命
    為補正，逾期不補正者，即予駁回。」、「交通法庭認為聲
    明異議無理由者，應以裁定駁回之。」、「交通法庭認為聲
    明異議有理由或聲明異議雖無理由而原處分不當或違法者，
    應以裁定將原處分經聲明異議部分撤銷，並自為裁定，但因
    原處分機關無管轄權而撤銷之者，應移送有管轄權之機關。
    」此道路交通案件處理辦法第18、19、20條分別定有明文。
    可知交通聲明異議案件，屬於形成之訴，目的在由法院以撤
    銷被訴行政處分之方式，溯及既往地消滅行政處分之效力，
    使異議人因該行政處分而被侵害之權利得以回復，故為行政
    訴訟之撤銷之訴。
  (三)撤銷之訴的舉證責任：
    按「行政法院於撤銷訴訟，應依職權調查證據；．．」、
      「前條訴訟，當事人主張之事實，雖經他造自認，行政法
      院仍應調查其他必要之證據。」行政訴訟法第133 條前段
      、第134 條分別定有明文。另行政訴訟法第136 條規定：
      「除本法有規定者外，民事訴訟法第277 條之規定於本節
      準用之。」其立法理由謂：「行政訴訟之種類增多，其舉
      證責任自應視其訴訟種類是否與公益有關而異。按舉證責
      任，可分【主觀舉證責任】與【客觀舉證責任】。前者指
      當事人一方，為免於敗訴，就有爭執之事實，有向法院提
      出證據之行為責任；後者指法院於審理最後階段，要件事
      實存否仍屬不明時，法院假定其事實存在或不存在，所生
      對當事人不利益之結果責任。本法於撤銷訴訟或其他維護
      公益之訴訟，明定法院應依職權調查證據，故當事人並無
      主觀舉證責任。然職權調查證據有其限度，仍不免有要件
      事實不明之情形，故仍有客觀之舉證責任。至其餘訴訟，
      當事人仍有提出證據之主觀舉證責任，爰規定除本法有規
      定者外，民事訴訟法第277 條之規定於本節準用之。」等
      語，是從上開立法理由觀察，其判定行政訴訟是否有舉證
      責任的問題，端以該訴訟類型是否涉及公益為斷，像撤銷
      訴訟或其他維護公益的訴訟，因有公益色彩，法律乃明文
      規定法院負有調查證據的職責，故當事人並無主觀的舉證
      責任（按其定義係指證據提出責任），應由法院依職權調
      查可以證明訟爭事實的證據。反之，若不具有公益性質，
      例如與民事訴訟法相同的確認及給付訴訟，則仍有證據提
      出責任。惟不管是否為有關公益性質的訴訟，亦無論是否
      採行職權調查主義，其證據的調查不免時有所盡，要件事
      實真偽不明的情形仍有可能發生，故需有客觀的舉證責任
      ，為此乃規定本法仍準用民事訴訟法第277 條之規定。
    道路交通管理處罰條例所為行政罰（如罰鍰、吊照．．）
      係負擔處分，處分機關必須確實證明違反道路交通管理處
      罰條例之要件事實存在，始得為行政罰，否則處分即不合
      法，亦即行政機關就行為人違反道路交通管理處罰條例之
      要件事實負客觀之舉證責任，此參酌最高行政法院39年判
      字第2 號判例：「當事人主張事實，須負舉證責任，倘所
      提出之證據，不足為其主張事實之證明，自不能認其主張
      之事實為真實。又行政官署對於人民有所處罰，必須確實
      證明其違法之事實。倘不能確實證明違法事實之存在，其
      處罰即不能認為合法。」益明。
    由上開道路交通管理處罰條例第18條第1 項規定可知，該
      項處罰汽車所有人，係以其汽車之引擎、電系有變更，而
      未向公路主管機關申請施行臨時檢驗為要件，換言之，若
      無變更或變換汽車重要設備之情形，自無為臨時檢驗之必
      要，更無從竟援道路交通管理處罰條例第18條第1 項規定
      加以處罰，則依上開說明，原處分機關自須就汽車所有人
      有就汽車引擎、電系為變更或變換之行為，負舉證之責，
      如有確實之證據證明汽車所有人有該等行為，始得對於汽
      車所有人就其變更汽車重要設備，且未經檢驗合格之情事
      ，依法處罰之；若未能提出積極確切之證據證明汽車所有
      人有變更或變換汽車重要設備之行為，自不得依前開道路
      交通管理處罰條例之規定加以處罰。
五、又按道路交通管理處罰條例第18條第1 項之規定，係以汽車
    車身、引擎、底盤、電系等重要設備變更或調換，或因交通
    事故遭受重大損壞修復後，不申請公路主管機關施行臨時檢
    驗而行駛者為處罰要件，惟按汽車違規取締重點，以車身、
    引擎、底盤、電系等為主，並以員警可直接判斷、認定者為
    考量，否則即應會同公路監理人員取締或由公路監理單位於
    車輛檢驗時依職權自行舉發；又汽車電系項目之氣體放電式
    頭燈等可變更設備有否變更，判別須經公路監理機關檢驗，
    取締時應會同公路監理機關取締，不得單獨取締，此有卷附
    內政部警政署95年6 月28日警署交字第0950087262號函及內
    政部警政署執行取締汽車設備變更或損壞應注意事項各1 份
    可稽。再者，汽車加裝啟動器/ 安定器（穩壓器）尚難判定
    汽車頭燈即有變更HID 頭燈，須交由專業機構認定；另HID
    頭燈與鹵素頭燈取出燈泡後，外觀上尚可由肉眼辨別等情，
    亦有原處分機關99年5 月25日高監屏字第0991001595號函可
    證。
六、經查，本件證人即舉發員警甲○○、乙○○於本院審理時分
    別證述：「（< 提示本件交通違規通知單> 是否您取締？）
    是。（如何判斷系爭車輛有加裝HID 燈？）燈光較亮是類似
    乳白色，而且打開引擎蓋有加裝電壓穩定器。（電壓穩定器
    是否可以判斷是接何處電流？）看不出來。（< 提示照片>
    系爭照片是否現場拍攝？）是現場拍攝。（所謂電壓穩定器
    是否如下方照片所示？）是。（當天是否有打蓋引擎蓋？）
    有，是另一位乙○○開引擎蓋並且是他打開引擎蓋。」、「
    （< 提示本件交通違規通知單> 是否您取締？）我是跟舉發
    員警共同執勤，但目前對本件沒有印象了。」等語（見本院
    99年4 月13日、99年5 月11日訊問筆錄）。是依上開證人之
    證述內容觀之，尚難認當時有會同公路監理機關人員在旁檢
    驗並取出燈泡來作判斷。職是，依舉發機關、原處分機關之
    證據，無法認定該頭燈燈泡是否即為HID 燈，亦無從判斷該
    電壓穩定器是否與頭燈有關，此外本院依職權調查亦查無異
    議人有違規裝設HID 頭燈之情事，原處分機關未察，即為上
    開處分，於法自有違誤，異議人之異議，即有理由，應由本
    院撤銷原處分，自為裁定如主文第二項所示。
七、據上論斷，應依道路交通管理處罰條例第87條第2 項、道路
    交通案件處理辦法第20條前段，裁定如主文。
中    華    民    國    99    年    6     月    7     日
                    交通法庭    法  官  曾吉雄
以上正本證明與原本無異。
如不服本裁定應於收受送達後五日內向本院提出抗告書狀敘述抗
告之理由抗告於台灣高等法院高雄分院。
中    華    民    國    99    年    6     月    7     日
                                書記官  林祥玉

司法院資訊處製作；財團法人民間司法改革基金會備份。
